ACORDAO-COMPLETO-2513470

ACÓRDÃO 3627/2022 ATA 24/2022 - SEGUNDA CÂMARA

VISTOS, relatados e discutidos estes autos que cuidam de ato de aposentadoria,
ACORDAM os Ministros do Tribunal de Contas da União, reunidos em sessão da Segunda Câmara, diante das razões expostas pelo Relator, em:
9.1. reconhecer o registro tácito do ato examinado;
9.2. orientar a Sefip no sentido de que diligencie a unidade jurisdicionada para obter e memória de cálculo da média remuneratória da interessada e, a partir dessa informação, avalie a conveniência e a oportunidade de promover a revisão de ofício do ato caso seja identificada irregularidade na base de cálculo do valor dos proventos;
9.3. dar ciência deste acórdão à unidade jurisdicionada.

Ato de aposentadoria.

Segunda Câmara

Gerência Executiva do INSS - Novo Hamburgo/RS - INSS/MPS.

3. Interessados/Responsáveis:
3.1. Interessado: Katia Thessalia Macedo (XXX.225.970-XX).

13.1. Ministros presentes: Augusto Nardes (na Presidência), Aroldo Cedraz e Bruno Dantas (Relator).
13.2. Ministro-Substituto presente: André Luís de Carvalho.

BRUNO DANTAS

Adoto como relatório parte da instrução elaborada pela Secretaria de Fiscalização de Integridade de Atos e Pagamentos de Pessoal e de Benefícios Sociais - Sefip (peça 12) , que contou com o apoio do Ministério Público junto ao TCU (peça 14) :
"EXAME TÉCNICO
3.	Esta Unidade Técnica elaborou instrução com proposta de ilegalidade do ato de Katia Thessalia Macedo, em virtude da inclusão indevida da rubrica judicial de URV (3,17%) no cálculo da aposentadoria (peça 5) .
4.	O Ministério Público, ao analisar o feito, fez a seguinte observação (peça 8) :
' (...) 
O valor atual do benefício, no total de R$ 8.486,56 (ficha financeira de peça 2) , não corresponde à média lançada no ato concessório, de R$ 7.144,41, reajustada pelos índices de atualização dos benefícios previdenciários, que resultaria no montante, a maior, de R$ 9.346,24, conforme o demonstrativo de peça 7.
Conclui-se, desse modo, que o valor da média de remuneração de contribuição à que faz jus a inativa é inferior ao que foi inicialmente lançado no ato ora em exame.
Tal divergência pode ser resultado de eventual revisão, de ofício, promovida pela Gerência Executiva do INSS - Novo Hamburgo, na forma de cálculo da média, com o objetivo de ajustá-la aos parâmetros estabelecidos pelo Acórdão 1176/2015-TCU-Plenário, conforme os esclarecimentos prestados pelo Gestor de Pessoal, por ocasião do preenchimento do formulário.
Ante o exposto, o Ministério Público de Contas manifesta-se por que seja considerado prejudicado, por inépcia, o exame do ato de aposentadoria em favor de Kátia Thessalia Macedo (peça 3) e sugere fixar prazo para que a unidade jurisdicionada emita um novo ato, via e-Pessoal, em substituição ao ora considerado inepto.' (peça 8) (destaque acrescido) 
5.	O Relator determinou a restituição do processo para que fosse feita nova análise sob a luz do que foi decidido no RE 636.553 (peça 10) .
6.	A Suprema Corte, ao julgar o Recurso Extraordinário 636.553/RS, fixou a seguinte tese:  'Em atenção aos princípios da segurança jurídica e da confiança legítima, os Tribunais de Contas estão sujeitos ao prazo de 5 anos para o julgamento da legalidade do ato de concessão inicial de aposentadoria, reforma ou pensão, a contar da chegada do processo à respectiva Corte de Contas'.
7. 	Este Tribunal, ao proferir o Acórdão 122/2021-TCU-Plenário, da lavra do Ministro Walton Alencar Rodrigues, determinou que, após o prazo de cinco anos da chegada no TCU sem apreciação, os atos de admissão, aposentadoria, reserva, pensão civil e militar devem ser considerados tacitamente registrados.
8.	No caso em exame, constatou-se a inclusão indevida, no benefício de partida, da parcela judicial referente à URV (3,17%) , no valor de R$ 7,77 (peça 2) . O ato em exame deu entrada neste Tribunal em 18/11/2015 (peça 3, p. 1) , tendo, portanto, transcorrido o período de cinco anos.
9.	Assim, o ato inicial de aposentadoria da Sra. Kátia Thessalia Macedo deveria ser considerado registrado tacitamente. Contudo, como apontado pelo Ministério Público (peça 8) , o ato deste processo pode não representar o cálculo correto da média das remunerações de contribuição, tendo em vista os ajustes que posteriormente teriam sido feitos pelo Gestor de Pessoal  ' (...) para adequar o valor dos proventos ao conteúdo do Acórdão 1176/2015-TCU-Plenário' (peça 3, p. 2) .  Sendo assim, o MP/TCU propôs que a Gerência Executiva do INSS fosse instada a encaminhar novo ato, via e-Pessoal - proposição com a qual se alinha esta Unidade Técnica. 
CONCLUSÃO
10.	 Em razão do exposto, e tendo em vista as análises realizadas no ato de concessão de aposentadoria de Katia Thessalia Macedo, esta Unidade Técnica considera que o referido ato deve ser considerado inepto, com determinação para que a entidade emita, via e-Pessoal, outro ato da interessada.
PROPOSTA DE ENCAMINHAMENTO
11.	 Ante o exposto, e com base nos arts. 71, inciso III, da Constituição Federal; 1º, inciso V, e 39, inciso II, da Lei 8.443/1992; 260, § 1º, do Regimento Interno do Tribunal de Contas da União, propõe-se:
a) considerar inepto o ato inicial de aposentadoria de Katia Thessalia Macedo (CPF: XXX.225.970-XX) , nos termos do art. 260, § 6º, do Regimento Interno do TCU;
b) determinar à Gerência Executiva do INSS em Novo Hamburgo/RS que cadastre no e-Pessoal, no prazo de 30 dias, nos termos da IN TCU 78/2018, outro ato da interessada, em substituição ao ato Sisac 10162216-04-2015-000002-4, tendo em vista as inconsistências apontadas pelo MP/TCU no parecer de peça 8."
	É o relatório.

não há

Procurador Júlio Marcelo de Oliveira.

APOSENTADORIA. ATO COM ENTRADA NO TCU HÁ MAIS DE CINCO ANOS. REGISTRO TÁCITO. possibilidade de revisão de ofício.

APOSENTADORIA (APOS)

Secretaria de Fiscalização de Integridade de Atos e Pagamentos de Pessoal e de Benefícios Sociais (Sefip).

Cuida o processo de ato de aposentadoria encaminhado pela Gerência Executiva do INSS - Novo Hamburgo/RS.
2.	Preliminarmente, rememoro que o Supremo Tribunal Federal, ao julgar o Recurso Extraordinário 636.553/RS, fixou a tese de que "em atenção aos princípios da segurança jurídica e da confiança legítima, os Tribunais de Contas estão sujeitos ao prazo de 5 anos para o julgamento da legalidade do ato de concessão inicial de aposentadoria, reforma ou pensão, a contar da chegada do processo à respectiva Corte de Contas".
3.	Ao apreciar embargos de declaração opostos perante a referida decisão, o STF reconheceu que, após o registro tácito do ato pelo decurso do prazo de cinco anos, abre-se a possibilidade de sua revisão de ofício, no prazo de cinco anos contados do registro.
4.	Em respeito à decisão da Suprema Corte, o TCU firmou entendimento por meio do Acórdão 122/2021-TCU-Plenário (relator Walton Alencar Rodrigues) no sentido de que, após o prazo de cinco anos da entrada do ato nesta Corte, sem apreciação pelo Tribunal, ele deve ser considerado tacitamente registrado, abrindo-se, a partir daí, a possibilidade de sua revisão no prazo de cinco anos.
5.	No caso concreto, verifico que o ato examinado foi disponibilizado ao TCU há mais de cinco anos, situação que atrai o registro tácito, com possibilidade de revisão de ofício, porquanto não transcorridos mais de dez anos desde a entrada no Tribunal.
6.	Dessa forma, cumpre reconhecer o registro tácito da concessão, sem prejuízo de orientar a Sefip no sentido de que diligencie a unidade jurisdicionada para obter e memória de cálculo da média remuneratória da interessada e, a partir dessa informação, avalie a conveniência e a oportunidade de promover a revisão de ofício do ato caso seja identificada irregularidade na base de cálculo do valor dos proventos.
	Ante o exposto, voto por que o Tribunal adote a deliberação que ora submeto à apreciação deste Colegiado.
	TCU, Sala das Sessões Ministro Luciano Brandão Alves de Souza, em 19 de julho de 2022.
Ministro BRUNO DANTAS
Relator